---
title: "Analyse de l'impact des facteurs psychologiques et sociaux sur la productivité et la réussite"
date: "`r Sys.Date()`"
output:
  html_document:
    toc: true
    toc_depth: 3
    number_sections: true
---

```{r setup, include=FALSE}
knitr::opts_chunk$set(
  echo = TRUE,
  warning = FALSE,
  message = FALSE,
  fig.width = 9,
  fig.height = 6
)
```

# Introduction

Ce projet a pour objectif d'étudier l'impact des facteurs psychologiques et sociaux sur la productivité et la réussite des individus en Tunisie à partir des réponses recueillies via un questionnaire en ligne. L'analyse combine :

- une exploration descriptive des réponses ;
- une **Analyse en Composantes Principales (ACP)** sur les variables quantitatives ;
- une **Analyse des Correspondances Multiples (ACM)** sur les variables qualitatives ;
- une **classification HCPC** pour mettre en évidence des profils de répondants.

# 1. Questionnaire et base de données

## 1.1 Période d'enquête

Mars - avril 2025.

## 1.2 Mode de collecte

L'enquête a été réalisée sous forme de questionnaire en ligne, diffusé via des plateformes comme **Google Forms** et les réseaux sociaux.

## 1.3 Description de la base

La base de données contient **115 observations** et **34 variables**, comprenant des informations sociodémographiques ainsi que des variables liées au stress, à la motivation, au bien-être, au soutien social et à la productivité.

# 2. Importation des données

```{r packages}
library(dplyr)
library(tidyr)
library(ggplot2)
library(plotrix)
library(FactoMineR)
library(factoextra)
library(corrplot)
```

```{r import-data}
# Adapter ce chemin selon l'emplacement réel du fichier CSV
# Option recommandée pour GitHub : placer le fichier dans un dossier data/
fichier <- "data/dataa.csv"
donnees <- read.csv(fichier, check.names = FALSE)

# Aperçu de la base
head(donnees)
dim(donnees)
str(donnees)
```

La base a été construite à partir d'un questionnaire destiné à des individus de différentes catégories socio-professionnelles et classes d'âge. Les données incluent des évaluations d'aspects psychologiques (stress, motivation, fatigue, bien-être) et sociaux (soutien, travail en équipe, isolement), ainsi que leur influence perçue sur la productivité et la réussite.

# 3. Statistiques descriptives

## 3.1 Répartition selon le stress au travail

```{r desc-stress}
df_stress <- donnees %>%
  mutate(Stress_Category = ifelse(`Stress_Travail` == 5, "OUI", "NON")) %>%
  group_by(Stress_Category) %>%
  summarise(count = n(), .groups = "drop")

pie(
  df_stress$count,
  labels = paste0(df_stress$Stress_Category, " (", round(100 * df_stress$count / sum(df_stress$count), 1), "%)"),
  col = c("#d8e2dc", "#fae1dd"),
  main = "Répartition selon le stress au travail"
)
```

## 3.2 Répartition selon le sexe

```{r desc-sexe}
df_sexe <- donnees %>%
  group_by(`Sexe..`) %>%
  summarise(count = n(), .groups = "drop")

pie(
  df_sexe$count,
  labels = paste0(df_sexe$`Sexe..`, " (", round(100 * df_sexe$count / sum(df_sexe$count), 1), "%)"),
  col = c("#d8e2dc", "#fae1dd", "#cddafd", "#f8edeb"),
  main = "Répartition selon le sexe"
)
```

## 3.3 Répartition selon l'âge

```{r desc-age}
age_table <- table(donnees$classe.d.âge)
age_percent <- round(100 * age_table / sum(age_table), 1)
age_labels <- paste(names(age_table), "\n", age_percent, "%", sep = "")

pastel_colors <- c("#AED6F1", "#A3E4D7", "#F9E79F", "#F5B7B1", "#D2B4DE", "#FADBD8", "#A9DFBF")

pie(
  age_table,
  labels = age_labels,
  col = pastel_colors[1:length(age_table)],
  main = "Répartition par tranche d'âge"
)
```

## 3.4 Répartition selon la catégorie socio-professionnelle

```{r desc-csp}
csp_table <- table(donnees$`Catégorie.socio.professionnelle..CSP...`)
csp_percent <- round(100 * csp_table / sum(csp_table), 1)
csp_labels <- paste(names(csp_table), "\n", csp_percent, "%", sep = "")

pastel_colors <- c("#AED6F1", "#A3E4D7", "#F9E79F", "#F5B7B1", "#D2B4DE", "#FADBD8", "#A9DFBF")

pie3D(
  csp_table,
  labels = csp_labels,
  explode = 0.15,
  radius = 1.4,
  labelcex = 0.9,
  col = pastel_colors[1:length(csp_table)],
  main = "Répartition par catégorie socio-professionnelle"
)
```

## 3.5 Impact de certains facteurs psychologiques sur le travail

```{r desc-psychological-factors}
cols_to_plot <- c(
  "Procrastination_Motivation",
  "Motivation_Travail",
  "Pression_Performance"
)

# Vérifie que les colonnes existent bien dans la base
cols_to_plot <- cols_to_plot[cols_to_plot %in% names(donnees)]

data_long <- donnees %>%
  select(all_of(cols_to_plot)) %>%
  pivot_longer(cols = everything(), names_to = "Question", values_to = "Reponse") %>%
  filter(!is.na(Reponse)) %>%
  mutate(
    Reponse = factor(
      Reponse,
      levels = c(1, 2, 3, 4, 5),
      labels = c(
        "Pas du tout d'accord",
        "Plutôt pas d'accord",
        "Neutre / Indécis(e)",
        "Plutôt d'accord",
        "Tout à fait d'accord"
      )
    )
  )

ggplot(data_long, aes(x = Question, fill = Reponse)) +
  geom_bar(position = position_dodge(width = 0.8), width = 0.7) +
  labs(
    title = "Lien entre certains facteurs psychologiques et la performance",
    x = NULL,
    y = "Nombre de réponses",
    fill = "Réponse"
  ) +
  theme_minimal(base_size = 12) +
  theme(
    axis.text.x = element_text(angle = 30, hjust = 1),
    plot.title = element_text(face = "bold", hjust = 0.5)
  )
```

# 4. Analyse en Composantes Principales (ACP)

## 4.1 Objectif de l'ACP

L'ACP permet de résumer un ensemble de variables quantitatives corrélées en un nombre réduit d'axes factoriels. Elle facilite l'interprétation des grandes dimensions structurant les réponses.

## 4.2 Sélection des variables quantitatives

D'après le projet initial, les variables quantitatives étudiées se situent entre les colonnes 5 et 16. On conserve cette logique, tout en corrigeant la syntaxe et en documentant clairement le traitement des valeurs manquantes.

```{r pca-data}
donnees_num <- donnees[, 5:16]

# Conserver uniquement les lignes complètes sur ce sous-ensemble
# Cela garantit une ACP réalisée sur des données sans NA.
donnees_num <- na.omit(donnees_num)

summary(donnees_num)
```

## 4.3 Réalisation de l'ACP

```{r run-pca}
res.pca <- PCA(donnees_num, scale.unit = TRUE, graph = FALSE)
```

## 4.4 Choix du nombre d'axes à conserver

On utilise les critères de Kaiser, de l'inertie cumulée et du coude.

```{r pca-eigenvalues}
eig.val <- get_eigenvalue(res.pca)
eig.val
```

### 4.4.1 Critère de Kaiser

Selon le **critère de Kaiser**, on conserve les axes dont la valeur propre est supérieure à 1.

Dans la version corrigée du projet, les résultats affichés dans le rapport HTML montrent que **deux axes** présentent une valeur propre supérieure à 1. Il convient donc de retenir **2 axes** et non 3. fileciteturn4file1 fileciteturn4file0

### 4.4.2 Critère d'inertie cumulée

Les deux premiers axes expliquent une part importante de l'inertie totale, ce qui justifie également leur conservation.

### 4.4.3 Critère du coude

```{r pca-screeplot}
fviz_eig(res.pca, addlabels = TRUE, title = "Scree Plot - ACP")
```

Le graphique présente un coude au niveau du **deuxième axe**.

### Décision finale

Au vu des trois critères, **les deux premiers axes sont retenus** pour l'interprétation.

## 4.5 Interprétation des axes

```{r pca-cos2}
var <- get_pca_var(res.pca)
corrplot(var$cos2, is.corr = FALSE)
var$coord
```

Plus le **cos2** est élevé, meilleure est la représentation de la variable sur les axes considérés.

### Axe 1 : Stress, fatigue et bien-être psychologique

- Les variables comme **Stress_Travail**, **Épuisement_Mental_travail**, **Concentration_Stress**, **Fatigue_Efficacité**, **Stress_Productivité** et **Pression_Performance** sont fortement associées au premier axe.
- À l'opposé, les variables comme **Motivation_Travail**, **Confiance_Réussite**, **Fixation_Objectifs**, **BienÊtre_Productivité** et **Confort_Travail** contribuent à l'autre pôle.

**Interprétation :** cet axe oppose un profil marqué par le stress, la pression et la fatigue à un profil caractérisé par la motivation, le bien-être et la confiance en la réussite.

### Axe 2 : Soutien social et dynamique relationnelle

- Les variables telles que **Soutien_Entourage**, **Travail_Équipe**, **Soutien_Démotivation** et **Interaction_Productivité** sont liées au pôle positif de l'axe 2.
- À l'inverse, **Isolement_Travail**, **Découragement_Reconnaissance** et **Pression_Excessive** se situent du côté opposé.

**Interprétation :** cet axe traduit un contraste entre un environnement de soutien et de collaboration, et un contexte de solitude ou de pression excessive.

## 4.6 Carte des variables

```{r pca-var-map}
fviz_pca_var(
  res.pca,
  axes = c(1, 2),
  col.var = "cos2",
  gradient.cols = c("white", "blue", "red"),
  repel = TRUE,
  title = "Carte des variables - Axes 1 et 2"
)
```

### Lecture de la carte des variables

- **Axe 1** oppose les dimensions de stress et d'épuisement aux dimensions de motivation et de bien-être.
- **Axe 2** oppose le soutien social et le travail collaboratif à l'isolement et à la pression.
- Les variables proches du centre sont moins bien représentées par les deux premiers axes.

## 4.7 Carte des individus

```{r pca-ind-map}
fviz_pca_ind(
  res.pca,
  geom.ind = "point",
  col.ind = "cos2",
  gradient.cols = c("#00AFBB", "#E7B800", "#FC4E07"),
  repel = TRUE,
  title = "Carte des individus - ACP"
)
```

# 5. Remarque méthodologique importante

Dans le projet initial, le nettoyage par `na.omit()` était appliqué séparément à différents sous-ensembles pour les analyses. Il faut garder à l'esprit que cela peut conduire à des **effectifs différents selon l'analyse** si les valeurs manquantes ne concernent pas les mêmes lignes. Cette précision doit être mentionnée dans l'interprétation méthodologique. fileciteturn4file0

# 6. Analyse des Correspondances Multiples (ACM)

## 6.1 Objectif

L'ACM permet de résumer et visualiser les relations entre les variables qualitatives : âge, sexe, catégorie socio-professionnelle, niveaux de stress, motivation, fatigue, bien-être, etc.

## 6.2 Préparation des variables actives

```{r mca-data}
# Sélection des variables qualitatives actives
active_vars <- donnees[, 2:25]
active_vars <- as.data.frame(lapply(active_vars, as.factor))

res.mca <- MCA(active_vars, graph = FALSE)
print(res.mca$eig)
```

## 6.3 Choix du nombre d'axes

```{r mca-screeplot}
fviz_screeplot(res.mca)
```

## 6.4 Carte des modalités

```{r mca-var-map}
fviz_mca_var(
  res.mca,
  repel = TRUE,
  ggtheme = theme_minimal()
)
```

### Interprétation générale

La carte des modalités permet d'identifier des groupes de réponses proches, traduisant des profils de répondants ayant des caractéristiques similaires en matière de stress, motivation, soutien social et conditions de travail.

## 6.5 Biplot ACM

```{r mca-biplot}
fviz_mca_biplot(
  res.mca,
  col.ind = "cos2",
  invisible = "var",
  repel = TRUE,
  ggtheme = theme_minimal()
)
```

# 7. Classification HCPC

## 7.1 Objectif

L'objectif de la classification est de regrouper les individus présentant des profils similaires de réponses afin d'identifier des catégories homogènes.

## 7.2 Réalisation de la classification

```{r hcpc-analysis}
res.hcpc <- HCPC(res.mca, nb.clust = 4, graph = FALSE)
```

```{r hcpc-plot}
fviz_cluster(
  res.hcpc,
  repel = TRUE,
  show.clust.cent = TRUE,
  palette = "jco",
  ggtheme = theme_minimal(),
  main = "HCPC - Factor map"
)
```

## 7.3 Interprétation des classes

Les classes obtenues représentent des profils types de répondants. Une interprétation prudente permet notamment de distinguer :

- des profils plus stressés et fatigués ;
- des profils plus motivés et soutenus socialement ;
- des profils équilibrés entre stress et productivité ;
- des profils marqués par l'épuisement et une plus faible confiance.

L'interprétation détaillée doit toujours rester cohérente avec la qualité de représentation des individus et des modalités sur les axes factoriels.

# Conclusion

Cette étude met en évidence l'intérêt des méthodes factorielles pour analyser un questionnaire multidimensionnel. L'ACP a permis d'identifier deux grandes dimensions structurant les variables quantitatives :

1. un axe opposant stress / fatigue à motivation / bien-être ;
2. un axe opposant soutien social / collaboration à isolement / pression.

L'ACM et la classification ont ensuite permis de dégager différents profils de répondants. Ces résultats peuvent servir de base à une réflexion sur les conditions psychologiques et sociales qui favorisent la productivité et la réussite.
